臺灣彰化地方法院刑事判決　　　　　　　95年度易字第1468號
公　訴　人　臺灣彰化地方法院檢察署檢察官
被　　　告　乙○○
上列被告因詐欺案件，經檢察官提起公訴（95年度偵字第4915號
、第6221號），本院判決如下：
    主  文
乙○○幫助意圖為自己不法之所有，以詐術使人將本人之物交付
，處有期徒刑月，如易科罰金，以銀元佰元折算壹日。
    事  實
一、乙○○因缺錢花用，雖可預見金融機構帳戶係個人理財之重
    要工具，且關係個人財產、信用之表徵，如提供予他人使用
    ，有供作財產犯罪用途之可能，而他人取得非本人之存摺帳
    戶等資料之目的在於收取贓款及掩飾犯行不易遭人追查，對
    於提供帳戶雖無引發他人萌生犯意之確信，但仍以縱若有人
    持以犯罪亦無違反其本意之幫助詐欺犯意，竟於民國94年12
    月間某日，前往中華郵政股份有限公司田中三潭郵局（下簡
    稱三潭郵局）申辦局號0000000 、帳號0000000 （下簡稱系
    爭帳戶）帳戶後，即於94年12月7 日，在三潭郵局附近某處
    ，以新臺幣（下同）4,000 元之代價，將系爭帳戶之存摺、
    印章、提款卡及密碼，販賣予姓名年籍不詳之成年男子，並
    容任他人使用前開帳戶，遂行財產犯罪。嗣該不詳姓名年籍
    之成年男子取得帳戶後，即由某詐騙集團取得前開帳戶，並
    推由該集團之成員，於95年1 月6 日上午，撥打電話予丁○
    ○，向其佯稱中獎需先繳匯25,000元等語，致丁○○陷於錯
    誤，而聽從該詐騙集團成員指示，於95年1 月6 日中午12時
    9 分，匯款25,000元，至乙○○前開系爭帳戶內。嗣因丁○
    ○察覺有異報警，且員警查獲陳禾凱（業經本院另案審結）
    該詐騙集團時，於該詐騙集團處查扣記載有乙○○個人電話
    等資料之筆記，因而查知上情。
二、案經彰化縣警察局和美分局、田中分局報告臺灣彰化地方法
    院檢察署檢察官偵查起訴。
    理  由
壹、證據能力部分：
    本案全部卷證所涵括之供述證據及非供述證據，經公訴人、
    被告乙○○均同意全部證據之證據能力，是後述所引用證據
    之證據能力均無疑義，合先敘明。
貳、本院論罪科刑部分：
一、上揭犯罪事實，業據被告乙○○於本院審理時坦承不諱，且
    據證人即被害人丁○○於警詢時證述遭詐騙及匯款之經過綦
    詳（見本院卷），並有匯款單及系爭帳戶之查詢帳戶最近交
    易資料各1 紙在卷可稽（均見本院卷），上情應堪認定。按
    今日一般人至郵局或銀行開設帳戶並非難事，如非供犯罪之
    非法使用，衡情自無置自己名義帳戶不用，而取得他人帳戶
    使用之必要。且金融存款帳戶事關存戶個人財產權益之保障
    ，其與存戶印鑑章結合，具高度專有性，除非本人或與本人
    親密關係者，難認有何理由可自由流通使用該存摺，一般人
    皆有妥為保管防阻他人任意使用之認識，縱因特殊情況偶有
    交付他人使用之需，亦必然深入瞭解用途後再行提供以使用
    ，方符常情。而該等專有物品如落入不明人士手中，極易被
    利用為與財產有關之犯罪工具，此又係具備一般生活智識者
    皆能體察之常識；參以邇來詐欺人士使用他人存摺作為指示
    被害人匯款工具之犯罪類型層出不窮，並廣經媒體披載，凡
    對社會動態尚非全然不予關注者均能知曉。本案被告於提供
    上開帳戶予他人使用時，已係成年人，足認其心智成熟，亦
    具一般智識程度及社會經驗，對於上開各情，自有認識，竟
    仍將自己前開帳戶之存摺、印章、提款卡及密碼，提供予姓
    名年籍不詳之成年人，且該成年人果據以為犯詐欺取財罪之
    出入帳戶使用，足見被告主觀上顯具有縱使姓名年籍不詳之
    成年人於取得該帳戶之存摺、金融卡（含密碼）後，自行或
    提供詐騙人士持以作為詐欺取財之用，亦不違背其本意之不
    確定故意至明。從而，被告所為不利於己之自白，核與事實
    相符。綜上所述，本案事證已臻明確，被告犯行應堪認定，
    應予依法論科。
二、我國刑法於94年2月2日修正公布，95年7月1日施行（下稱新
    法；修正前刑法下稱舊法）後，依最高法院95年度第8次刑
    事庭會議決議決議內容，有關新舊法之適用原則如下：
  　(一)新法第2條第1項之規定，係規範行為後法律變更所生新舊
      法律比較適用之準據法，於新法施行後，應適用新法第2
      條第1項之規定，為「從舊從輕」之比較。
    (二)基於罪刑法定原則及法律不溯及既往原則，行為之處罰，
      以行為時之法律有明文規定者為限，必行為時與行為後之
      法律均有處罰之規定，始有新法第2條第1項之適用。
    (三)比較時應就罪刑有關之共犯、未遂犯、想像競合犯、牽連
      犯、連續犯、結合犯，以及累犯加重、自首減輕暨其他法
      定加減原因（如身分加減）與加減例等一切情形，綜其全
      部罪刑之結果而為比較。
    新法第33條第5款規定罰金刑為1,000元以上，以百元計算之
    ，新法施行後，應依新法第2條第1項之規定，適用最有利於
    行為人之法律。且易科罰金之折算標準，新法施行後，應依
    新法第2條第1項之規定，適用最有利於行為人之法律。
三、本件被告行為後，刑法關於幫助犯、易科罰金及主刑罰金刑
    部分等規定均有修正，依前揭最高法院95年度第 8次刑事庭
    會議決議內容，應綜其全部罪刑之結果而為比較後，始得判
    斷應適用新法或舊法，經本院為如附表所示之比較後，認本
    件依刑法第2條第1項前段，就以下幫助犯、易科罰金及主刑
    罰金刑部分等適用，均應依舊法。按刑法上之幫助犯，係指
    以幫助之意思，對於正犯資以助力，而未參與實施犯罪之行
    為者而言（最高法院49年臺上字第77號判例參照）。查被告
    將前揭所申請之帳戶存摺、印章、提款卡及密碼，交付予他
    人作為犯詐欺取財之用，而向其收取前揭帳戶存摺、印章、
    提款卡及密碼之人，確有向被害人詐欺取財，被害人因而匯
    款、轉帳入被告之前開金融機構帳戶等節，已如前述，是核
    被告所為，係犯修正前刑法第30條第1 項前段、刑法第 339
    條第1 項之幫助詐欺取財罪。被告幫助他人犯詐欺取財罪，
    為從犯，應依修正前刑法第30條第2 項規定按正犯之刑減輕
    之。爰審酌被告擅自提供帳戶供他人非法使用，使犯罪難以
    查緝，等同助長犯罪，行為殊屬不當，並致被害人因此轉帳
    25,000元，惟念及被告本身並未實際參與本件詐欺取財之犯
    行，對於破壞金融交易秩序及社會治安之責難性遠較實際實
    施詐取財物之人為輕，且其因犯本案之罪所得僅為4,000 元
    ，前復無任何前科紀錄，此有臺灣高等法院被告前案紀錄表
    存卷可參等一切情狀，量處如主文所示之刑，並諭知易科罰
    金之折算標準。
四、公訴意旨另略以：被告於出售系爭帳戶予不詳姓名年籍之成
    年男子後，蔡光榮即於95年1 月6 日遭詐欺集團以信用卡費
    未繳納等名目，匯款40,000元，至被告所申辦之前開郵局帳
    戶內，再由該犯罪集團成員中姓名年籍不詳之成年人，立即
    將前揭入帳款項全數領出，以此等方式詐騙財物得手，因認
    被告此部分另涉犯刑法第30條第1 項前段、第339 條第1 項
    之幫助詐欺取財罪嫌。按犯罪事實應依證據認定之，無證據
    不得認定犯罪事實。又不能證明被告犯罪者，應諭知無罪之
    判決，刑事訴訟法第154 條第2 項、第301 條第1 項分別定
    有明文。又認定不利於被告之事實，須依積極證據，苟積極
    證據不足為被告事實之認定時，即應為有利被告之認定，更
    不必有何有利之證據。另按事實之認定，應憑證據，如未能
    發現相當證據，或證據不足以證明，自不能以推測或擬制之
    方法，為裁判基礎；再按認定犯罪事實，所憑之證據，雖不
    以直接證據為限，間接證據亦包括在內，然無論直接或間接
    證據，其為訴訟上之證明，須於通常一般之人均不致於有所
    懷疑，而得確信其為真實之程度者，始得據之為有罪之認定
    ，倘其證明尚未達到此一程度，而有合理性懷疑之存在時，
    事實審法院復已就其心證上理由予以闡述，敘明其如何無從
    為有罪之確信，因而為無罪之判決，尚不得任意指為違法，
    最高法院30年上字第816 號判例、40年臺上字第86號判例、
    30年上字第1831號判例及76年臺上字第4986號判例分別著有
    明文可資參照。公訴人認被告涉有此部分犯嫌，其主要係以
    被告自白、開戶交易往來明細表為其主要論據。經查，「蔡
    光榮」確有於95年1 月6 日匯款40,000元，至被告所申辦之
    系爭帳戶乙情，為被告所不爭執，且有系爭帳戶之查詢帳戶
    最近交易資料1 紙在卷可稽（見本院卷），上情應堪認定。
    惟按從犯成立之要件，必須正犯有著手實施犯罪之行為，且
    其行為達於可罰之程度，始能構成，最高法院20年上字第79
    2 號判例意旨參照。公訴人雖認被告出賣之帳戶，亦供詐騙
    集團對「蔡光榮」詐騙後，充作匯款之帳戶，然經本院審閱
    公訴人所檢具之相關卷證，並無「蔡光榮」指證遭詐騙之筆
    錄抑或相關證據附卷，另經本院依職權指揮本案承辦之司法
    警察林明鋒補行製作「蔡光榮」之筆錄，該司法警察林明鋒
    報告「經本分局向臺灣郵政股份有限公司調閱匯款單，僅查
    知丁○○及莊嘉進之匯款單留有聯絡電話，再以電話聯絡丁
    ○○及莊嘉進後得知其係分別接獲詐騙集團以中獎及信用卡
    費未繳之方式，詐騙新臺幣125,000 元及25,000元；惟無法
    查知署名蔡光榮之聯絡電話，故無法查明署名蔡光榮其是否
    遭到詐騙」，此有職務報告1 紙在卷可稽（見本院卷），從
    而，依照現存之證據，僅能知悉有一署名「蔡光榮」之人匯
    款至被告所申請之前揭系爭帳戶，然無從得知「蔡光榮」係
    因何原因始為匯款行為，於無積極證據佐證下，自不得率予
    認定「蔡光榮」亦係因遭詐騙始為匯款行為。此外，本院在
    得依或應依職權調查證據之範圍內，復查無其他積極證據足
    認被告確有公訴人所指之此部分犯行，揆諸前揭說明，既不
    能證明被告犯罪，原應為被告無罪之諭知，惟因公訴人認此
    部分，與前開經本院論罪科刑部分，係屬一罪之關係，爰不
    另為無罪之諭知，併此敘明。
五、就同案被告丙○○、甲○○部分，已由本院另行審結。
據上論斷，應依刑事訴訟法第299條第1項前段，刑法第2條第1項
前段、第339條第1項、修正前刑法第30條第1項前段、第2項、第
41條第1 項前段，罰金罰鍰提高標準條例第1 條前段，修正刪除
前罰金罰鍰提高標準條例第2 條，判決如主文。
本案經檢察官吳宗達到庭執行職務。
中　　華　　民　　國　　96　　年　　5 　　月　　29　　日
            刑事第五庭  審判長法　官  許旭聖
                              法　官  吳俊螢
                              法　官  簡婉倫
以上正本證明與原本無異。
如不服本判決，應於收受送達後10日內向本院提出上訴書狀（應
附繕本）。
中　　華　　民　　國　　96　　年　　5 　　月　　29　　日
                              書記官
附錄本案論罪科刑法條
中華民國刑法第339條第1項
意圖為自己或第三人不法之所有，以詐術使人將本人或第三人之
物交付者，處5年以下有期徒刑、拘役或科或併科1千元以下罰金
。
附表：
┌──┬─────┬─────────────────────────┐
│編號│修正事項  │  以各別修正事項討論新、舊法之比較適用            │
├──┼─────┼─────────────────────────┤
│ 一 │幫助犯    │刑法幫助犯之規定，雖為使幫助犯之文義，更符合學界通│
│    │          │說之「限制從屬形式」，且舊法「從犯」一詞，常有不同│
│    │          │解讀，故將舊法之「幫助他人犯罪者，為從犯」之文義，│
│    │          │改為「幫助他人實行犯罪行為者，為幫助犯」。然被告不│
│    │          │論依修正前之刑法第30條第1、2項，抑或依修正後之刑法│
│    │          │第30條第1、2項，均係幫助犯，且均應減輕其刑，對被告│
│    │          │而言並無有利或不利之情形，不生任何影響，應依刑法第│
│    │          │2條第1項前段，適用舊法之規定                      │
├──┼─────┼─────────────────────────┤
│ 二 │易科罰金  │刑法第41條第1項前段關於得易科罰金之規定，修正前係 │
│    │          │以「因身體、教育、職業、家庭之關係或其他正當事由，│
│    │          │執行顯有困難」為其要件，新法則刪除此要件，修正理由│
│    │          │說明上述規定限制過嚴，欠缺彈性，與易科罰金制度旨在│
│    │          │救濟短期自由刑流弊之旨趣不符，且刪除該要件後使檢察│
│    │          │官得視具體個案審酌宜否易科罰金，更符告易科罰金制度│
│    │          │之意旨。另修正前刑法第41條第1項前段配合罰金罰鍰提 │
│    │          │高標準條例第2條（現已刪除）之規定，係以「銀元300元│
│    │          │即新台幣900元折算1日」為易科罰金之折算標準，至修正│
│    │          │後之刑法第41條第1項乃係以「新台幣1,000元、2,000元 │
│    │          │或3,000元折算1日」為易科罰金之折算標準。而觀諸歷年│
│    │          │來之實務運作情形，在法院宣告易科罰金折算標準之案件│
│    │          │，檢察官執行時乃以准予易科罰金為原則，不准易科罰金│
│    │          │為例外，是以比較修法前後就易科罰金准否及折算標準之│
│    │          │規定，應認修正後刑法第41條第1項前段提高易科罰金之 │
│    │          │折算標準之適用，對於行為人而言較為不利，依刑法第2 │
│    │          │條第1項前段之規定，應適用舊法之規定。             │
├──┼─────┼─────────────────────────┤
│ 三 │主刑罰金刑│刑法第33條第5款有關罰金刑部分，在新法部分係規定為 │
│    │部分      │罰金：新臺幣1,000元以上，以百元計算之。而舊法時則 │
│    │          │係規定為罰金：1元以上。經比較修法前後之規定，應認 │
│    │          │修正前刑法第33條第5款之規定，對行為人有利。       │
├──┴─────┴─────────────────────────┤
│總結：本案綜合前開結果，仍應適用舊法之規定。                        │
└──────────────────────────────────┘
